臺灣高等法院臺中分院民事判決　　　　　96年度上易字第78號
上　訴　人　乙○○
訴訟代理人　陳在源律師
被　上訴人　甲○○
訴訟代理人　許博堯律師
複　代理人　陳宏盈律師
上列當事人間履行契約事件，上訴人對於中華民國95年12月29日
臺灣臺中地方法院94年度重訴字第134號第一審判決提起上訴，
本院於民國96年9月26日辯論終結，玆判決如下：
    主  文
上訴駁回。
第二審訴訟費用由上訴人負擔。
    事實及理由
一、被上訴人主張：原台中縣清水鎮○○段橋頭寮小段100地號
    、面積1.7808公頃土地（下稱系爭土地）為兩造所共有，應
    有部分各為被上訴人2/3，上訴人1/3，為辦理土地之分割事
    宜，兩造於民國（下同）93年3月8日訂立「共有土地分割契
    約書」（下稱系爭分割契約書），約定如契約附圖所示A及
    A'部分由上訴人分得；B及B'部分由被上訴人分得，C部分由
    兩造保持共有，嗣於93年5月14日向地政機關辦妥標示變更
    登記，將原第100地號土地分為第100、100-1、100-2、100-
    3、100-4、100-5地號等六筆，惟分筆後之第100、100-1等
    兩筆土地面積與系爭分割契約書之約定不符，第100-5地號
    土地之應有部分之計算方式亦有出入，致土地標示變更登記
    辦理完竣後，上訴人拒絕繼續履行分割之協議，爰依系爭分
    割契約書之約定，求為判決：上訴人應協同被上訴人就台中
    縣清水鎮○○段橋頭寮小段第100、100-1、100-2、100-3、
    100-4、100-5地號等六筆土地辦理合併登記。上訴人應協同
    被上訴人就上開六筆土地合併後之土地辦理分割登記，其分
    割之方式為：(一)如原判決附圖（下稱附圖）甲案所示A部分
    2374平方公尺由乙○○單獨取得。(二)附圖甲案所示B部分457
    7平方公尺由甲○○單獨取得。(三)附圖甲案所示C部分3369平
    方公尺由乙○○單獨取得。(四)附圖甲案所示D部分6858平方
    公尺由甲○○單獨取得。(五)附圖甲案所示E部分443平方公尺
    ，由兩造維持共有，甲○○之應有部分為3分之2，乙○○之
    應有部分為3分之1。(六)附圖甲案所示F部分187平方公尺由兩
    造維持共有，甲○○應有部分4分之3，乙○○應有部分4分
    之1（原審判決准被上訴人上開請求，上訴人就上開6筆土地
    辦理合併登記部分，未據聲明不服，本院不再論述）。
二、上訴人則以：兩造訂立系爭分割契約書前，系爭土地已由兩
    造各別分管數十年，分管如系爭分割契約書附圖所示，上訴
    人分管之土地，東側有6公尺寬道路、南側有1.5公尺寬道路
    、北側有3公尺寬道路可供通行，而被上訴人分管之土地僅
    有南側有1.5公尺寬道路、北側有3公尺寬道路可供通行，訂
    立系爭分割契約書時，被上訴人為提高其分管土地之價值，
    要求原有南側1.5公尺道路拓寬為3公尺，上訴人並無拓寬道
    路之需要，是兩造訂立系爭分割契約書之原意，因2次道路
    拓寬致上訴人所減少之面積，應由被上訴人補償，因此，系
    爭分割契約書第一條第四款之約定：關於上訴人所有（分筆
    後）100地號南邊面積187平方公尺之路地（長約62.3公尺，
    寬約3公尺），被上訴人應負擔增加之1.5公尺道路之路地面
    積即約93.5平方公尺；另上訴人所有之100地號土地東邊長
    約38公尺，寬約1.5公尺，面積57平方公尺之道路，合計為
    150.5平方公尺，應由被上訴人以100-1地號土地補貼，則其
    分割方式，應如台中縣清水地政事務所96年8月16日分割圖
    所示，A、C部分由上訴人取得，B、D部分由被上訴人取得，
    E、F部分由兩造取得，按應有部分被上訴人908/1000、92/1
    000保持共有。又依系爭分割契約書第六條之約定，被上訴
    人塗銷分筆前第100地號土地上之抵押權，應與上訴人履行
    系爭契約同時履行等語，資為抗辯。
三、被上訴人主張兩造為系爭土地之共有人，應有部分被上訴人
    2/3，上訴人1/3。兩造於93年3月8日訂立系爭分割契約書，
    嗣於93年5月14日向地政機關辦理標示變更登記，將系爭土
    地（即原第100地號土地）分為第100、100-1、100-2、100-
    3、100-4、100-5地號等六筆，惟其中分筆後之第100、100-
    1等兩筆土地面積與兩造分割契約書之約定不符等各節，為
    上訴人所不爭，並有被上訴人所提出之系爭分割契約書、土
    地登記謄本，及地籍圖謄本等在卷可稽（見原審卷6至19頁
    ），自堪信為真實。
四、兩造不爭執上開分筆後之第100-2、-3、-4、-5等四筆土地
    ，與系爭分割契約書所約定之B、A'、B'及C部分土地所在之
    位置、面積相吻合，惟就系爭分割契約書第一條第四款所約
    定：「本件東邊乙○○耕作土地南側現有1.5米現行路地，
    雙方為日後通行之方便，同意由甲○○負擔拓寬為3米道路
    ，其所增加1.5米面積亦由甲○○負擔，其乙○○東側土地
    因拓寬因而減少不足1.5米面積由甲○○所分得毗鄰土地部
    分補貼之」之約定（見原審卷6頁），兩造各為不同之解釋
    ，上訴人以系爭分割契約書有「邊」及「側」之記載，其意
    義不同，該款約定「其乙○○東側土地因拓寬因而減少不足
    1.5米面積由甲○○所分得毗鄰土地部分補貼之」，應係指
    系爭土地東側產業道路拓寬部分，系爭土地東側長約38公尺
    ，寬約1.5公尺之道路，由被上訴人以100-1地號之土地補貼
    之，其面積為57平方公尺（38×1.5＝57），100地號南邊面
    積187平方公尺之路地（長約62.3公尺，寬約3公尺），被上
    訴人應負擔增加之1.5公尺面積，即約93.5平方公尺（62.3
    ×1.5＝93.5），合計為150.5平方公尺等語。被上訴人則以
    該款約定「其乙○○東側土地因拓寬因而減少不足1.5米面
    積由甲○○所分得毗鄰土地部分補貼之」，應係指系爭土地
    南側道路1.5米拓寬為3米部分，由被上訴人以100-1地號之
    土地補貼之，其面積為15.5平方公尺等語。按解釋意思表示
    ，應探求真意，不得拘泥於文字，應通觀全文，並斟酌立約
    當時之情形。是該款約定之真意為何，即應究明。玆分述如
    下：
  (一)證人即系爭分割契約書之代書蔡淼雄證述兩造訂立系爭分割
    契約書時，並未就系爭土地東側道路協議，且該款約定「其
    乙○○東側土地因拓寬因而減少不足1.5米」其中所謂「東
    側土地」係指分筆後之100地號土地等語（見原審卷106頁）
    ，則上訴人以該款約定係指系爭土地東側產業道路拓寬部分
    ，與當時立約時真意，未就系爭土地東側道路協議之情形不
    符。
  (二)該款全文之約定為「本件東邊乙○○耕作土地南側現有1.5
    米現行路地，雙方為日後通行之方便，同意由甲○○負擔拓
    寬為3米道路，其所增加1.5米面積亦由甲○○負擔，其乙○
    ○東側土地因拓寬因而減少不足1.5米面積由甲○○所分得
    毗鄰土地部分補貼之」之約定（見原審卷6頁），自應通觀
    全文以瞭解其真意，該款前段「本件東邊乙○○耕作土地南
    側現有1.5米現行路地，雙方為日後通行之方便，同意由甲
    ○○負擔拓寬為3米道路，其所增加1.5米面積亦由甲○○負
    擔…」，係指應由被上訴人負擔之土地「面積」，而後段「
    …其乙○○東側土地因拓寬因而減少不足1.5米面積由甲○
    ○所分得毗鄰土地部分補貼之」，係指被上訴人應補貼土地
    之「位置」，前後段文字所指涉應予拓寬者，同為系爭土地
    南側之道路，並非另有所指。
  (三)上訴人以後段「乙○○東側土地因拓寬因而減少不足1.5米
    面積由甲○○所分得毗鄰土地部分補貼之」，其中有「乙○
    ○東側土地」字句之記載，即曲解系爭分割契約書所使用之
    「邊」及「側」之記載意義不同，並指系爭土地東側產業道
    路拓寬部分等語。惟該系爭土地東側產業道於兩造訂立系爭
    分割契約書時所附之附圖，並無該東側產業道路之特別標示
    ，此有上訴人提出之系爭分割契約書及附圖在卷可憑（見原
    審卷23、24頁），且上訴人自陳該東側產業道路原本僅3公
    尺，經清水鎮公所拓寬為6公尺等語（見本院卷61、66頁）
    ，而該產業道拓寬為6公尺，並未在系爭分割契約書予以載
    明，東側產業道拓寬3公尺，亦非1.5公尺之記載，參以兩造
    所共有之原100地號土地東邊原本即有寬約6米之產業道路可
    供通行，此有被上訴人所提出之現場照片在卷可稽（見原審
    院卷99頁），並為上訴人所陳明，且分筆後之100地號（即
    系爭分割契約書A部分所在之土地）分歸上訴人單獨所有，
    其拓寬東側道路與否，與被上訴人土地之使用關聯甚小，被
    上訴人不致於同意再以自己之土地補貼上訴人在100號東側
    拓寬道路等情，該「乙○○東側土地因拓寬因而減少不足
    1.5米」應係指拓寬系爭土地南側之道路甚明。上訴人以「
    乙○○東側土地因拓寬因而減少不足1.5米」之記載，係指
    系爭土地東側產業道路因拓寬3公尺，兩側各拓寬1.5公尺，
    其中上訴人所減少之1.5公尺部分等語，並無依據，應不足
    取。
  (四)依系爭分割契約書第一條第三款約定：「C標示（三米道路
    ）內黃色標示面積係由乙○○1/2、甲○○1/2分攤…」等語
    ，系爭分割契約書之原件，附圖C部分著黃色之部分，係指
    系爭土地南側3米道路全部，此據證人蔡淼雄證述明確在卷
    （見原審卷105頁），且為兩造所不爭執（見本院卷103頁）
    ，該各負擔各1/2，參照同條第四款約定，「其所增加1.5米
    面積亦由甲○○負擔」，應係指系爭土地南側原1.5公尺之
    道路部分，至拓寬部分則應由被上訴人負擔全部。該分筆後
    100地號土地（即系爭分割契約書附圖A部分）南側道路為
    187平方以尺，有台中縣清水地政事務所函附之地籍圖附卷
    可稽（見原審卷117頁），以南側道路寬3公尺，則其長約
    62.3公尺，該道路原1.5公尺道路，及拓寬1.5公尺之面積，
    各為93.5平方公尺。該道路原1.5公尺道路依兩造就系爭土
    地之應有部分被上訴人2/3，上訴人1/3計算，被上訴人應分
    擔之面積為62.5平方公尺，上訴人則為31平方公尺。又系爭
    分割契約書第一條第四款既係就拓寬系爭土地南側之道路所
    為約定，則該「本件東邊乙○○耕作土地南側現有1.5米現
    行路地，雙方為日後通行之方便，同意由甲○○負擔拓寬為
    3米道路，其所增加1.5米面積亦由甲○○負擔」等語，即拓
    寬之1.5公尺之道路面積93.5平方公尺，則應由被上訴人負
    擔。計算後該187平方公尺道路之面積，被上訴人負擔156平
    方公尺，上訴人負擔31平方公尺。再依系爭分割契約書第一
    條第三款、第四款之約定，就分筆後100地號土地之南側原
    1.5公尺道路部分，應由兩造各負擔1/2，另增設之1.5公尺
    道路部分，則由被上訴人全部負擔。是該分割後之南側道路
    ，應有部分由被上訴人負擔3/4，上訴人負擔1/4，依上開所
    述，該187平方公尺道路之面積，被上訴人應負擔156平方公
    尺，上訴人應負擔31平方公尺，以該187平方公尺道路被上
    訴人之應有部分為3/4，上訴人應有部分為1/4，經換算後被
    上訴人僅負擔140平方公尺，尚不足16平方公尺，自應依系
    爭分割契約書第一條第四款後段「…其乙○○東側土地因拓
    寬因而減少不足1.5米面積由甲○○所分得毗鄰土地部分補
    貼之」約定，由分筆後之100-1地號土地補貼上訴人。上訴
    人抗辯被上訴人應以100-1地號土地補貼上訴人150.5平方公
    尺云云，並無依據，不足採取。
  (五)系爭土地分筆為第100至100-5地號後，就分筆後之土地，除
    已約定應分由兩造取得單獨所有權部分之第100、100-1、10
    0-2、100-3、100-4等五筆外，100-5地號本應依兩造原應有
    部分比例轉載，其中附圖B部分南側443平方公尺部分（即附
    圖E部分），應有部分以被上訴人2/3，上訴人1/3之比例保
    持共有。
  (六)以上計算，依系爭分割契約書分得之土地應依下列方式：
    系爭分割契約書附圖A部分：2374平方公尺（即原2358＋
      16＝2374），由上訴人單獨取得。
    系爭分割契約書附圖B部分：4577平方公尺（即原4593－
      16＝4577），由被上訴人單獨取得。
    該契約書附圖A'部分：3369平方公尺，由上訴人單獨取得
      。
    該契約書附圖B'部分：6858平方公尺，由被上訴人單獨取
      得。
    至系爭分割契約書附圖所示C部分，應分為兩部分：
      其中B部分南側443平方公尺部分，以被上訴人應有部分2/
      3，上訴人應有部分1/3之比例保持共有。
      其中A部分南側187平方公尺部分，以被上訴人應有部分3/
      4，上訴人應有部分1/4之比例保持共有。
  (七)系爭土地雖經分為6筆，惟因與系爭分割契約書不符，致兩
    造未辦理分割登記，仍就分筆後之六筆土地保持共有，被上
    訴人請求就上開6筆土地辦理合併登記，經原判決准予合併
    登記後，未據聲明不服，該部分已確定，是就合併後之上開
    6筆土地，依系爭分割契約書分割後，即如附圖甲案所示A部
    分2374平方公尺由乙○○單獨取得。B部分4577平方公尺由
    甲○○單獨取得。C部分3369平方公尺由乙○○單獨取得。D
    部分6858平方公尺由甲○○單獨取得。E部分443平方公尺，
    由兩造維持共有，甲○○之應有部分為3分之2，乙○○之應
    有部分為3分之1。F部分187平方公尺由兩造維持共有，甲○
    ○應有部分4分之3，乙○○應有部分4分之1。
五、依系爭分割契約書第六條約定：「本件土地現有甲○○抵押
    權840萬元設定，其銀行塗銷轉載之有關費用由甲○○全部
    負擔」，被上訴人有將抵押權塗銷轉載之義務，惟需有轉載
    之對象存在，現存之抵押權始有轉載之可能，而系爭土地非
    經兩造協同辦妥分割登記，現存抵押權所欲轉載之對象根本
    不存在，而無從辦理轉載，是系爭分割契約書第六條有關抵
    押權轉載之約定，應係在分割登記辦妥後始行辦理，與上訴
    人協同辦理分割登記之義務，並無同時履行之關係，上訴人
    同時履行抗辯，不足採信。
六、綜上所述，被上訴人依系爭分割契約書，請求判決上訴人應
    協同被上訴人就上開六筆土地合併後之土地辦理分割登記，
    其分割方式為，如附圖甲案（下同）所示A部分2374平方公
    尺由乙○○單獨取得。B部分4577平方公尺由甲○○單獨取
    得。C部分3369平方公尺由乙○○單獨取得。D部分6858平方
    公尺由甲○○單獨取得。E部分443平方公尺，由兩造維持共
    有，甲○○之應有部分為3分之2，乙○○之應有部分為3分
    之1。F部分187平方公尺由兩造維持共有，甲○○應有部分4
    分之3，乙○○應有部分4分之1，為有理由，應予准許。原
    審為被上訴人勝訴之判決，洵屬正當。上訴論旨，仍執陳詞
    ，指摘原判決不當，求予廢棄，為無理由。本件事證已臻明
    確，兩造其餘攻擊防禦方法及舉證，核與本件判決結果不生
    影響，無庸逐一論列，併此敘明。
據上論結：本件上訴為無理由，依民事訴訟法第四百四十九條第
一項、第七十八條，判決如主文。
中　　華　　民　　國　　96　　年　　10　　月　　11　　日
                  民事第一庭    審判長法　官  吳火川
                                      法　官  陳繼先
                                      法　官  饒鴻鵬
以上正本係照原本作成。
如對本判決上訴，須於收受判決送達後20日內向本院提出上訴書
狀，其未表明上訴理由者，應於提出上訴後20日內向本院提出上
訴理由書（須按他造人數附具繕本）。
上訴時應提出委任律師為訴訟代理人之委任狀。具有民事訴訟法
第466條之1第1項但書或第2項之情形為訴訟代理人者，另應附具
律師及格證書及釋明委任人與受任人有該條項所定關係之釋明文
書影本。
                                      書記官  林明冬
中　　華　　民　　國　　96　　年　　10　　月　　12　　日
                                                      Ｍ
